【裁判字號】    98,上易,1657
【裁判日期】    980908
【裁判案由】    偽造文書
【裁判全文】
臺灣高等法院刑事判決                98年度上易字第1657號
上  訴  人
即  被  告  丙○○
選任辯護人  吳孟勳  律師
            涂惠民  律師
上列上訴人因偽造文書案件，不服臺灣士林地方法院98年度易字
第211號，中華民國98年6月9日第一審判決（起訴案號：臺灣士
林地方法院檢察署97年度偵字第15103號），提起上訴，本院判
決如下：
    主  文
原判決撤銷。
丙○○明知為不實之事項，而使公務員登載於職務上所掌之公文
書，足以生損害於公眾及他人，處有期徒刑貳月，如易科罰金，
以新臺幣壹仟元折算壹日。
    事  實
一、丙○○前曾於民國（下同）90年10月18日立具授權書，授權
    其妹婿戊○○就如附表一所示之遺產，全權行使遺產稅申報
    、繼承（含遺產分割協議）及一切相關事宜，稽諸一般事理
    ，該遺產繼承之辦理結果及因該繼承領得所有權狀之去向，
    自應詢問受託人戊○○即可知悉；乃其明知並未向戊○○查
    問，尚無「遍尋不著」之情事，如附表二所示之所有權狀11
    紙亦未滅失，竟基於使公務員登載不實之犯意，於96年11月
    29日，以如附表二所示所有權狀遍尋不著已滅失為由，向臺
    北市士林地政事務所填具切結書，記載上開土地所有權狀於
    96年10月30日「遍尋不著」而滅失之不實事項，使承辦之公
    務員於形式審查後，將此不實事項登載於職務上所掌之書狀
    滅失公告之公文書上，並據以補發所有權狀，足以生損害於
    地政機關對土地所有權狀管理之正確性。
二、案經乙○○告發暨臺北市政府警察局士林分局報告由臺灣士
    林地方法院檢察署檢察官偵查起訴。
    理  由
一、證據能力部分：
  (一)按被告以外之人（包括證人、鑑定人、告訴人、被害人及共
    同被告等）於審判外之陳述雖不符刑事訴訟法第159條之1至
    之4等四條之規定，而經當事人於審判程序同意作為證據，
    法院審酌該言詞陳述或書面陳述作成時之情況，認為適當者
    ，亦得為證據；當事人、代理人或辯護人於法院調查證據時
    ，知有刑事訴訟法第159條第1項不得為證據之情形，而未於
    言詞辯論終結前聲明異議者，視為有前項之同意，同法第
    159條之5定有明文。
  (二)查，卷附遺產稅繳清證明書、免稅證明書、授權書、遺產分
    割協議書、土地清冊、附表二所示所有權狀、臺北市士林地
    政事務所96年11月29日北市士地一字第09631965300號函、
    第00000000000號公告暨滅失書狀清冊、97年9月3日北市士
    第三字第09731319300號函檢附之土地登記申請書、登記清
    冊、切結書、土地登記謄本暨異動索引，雖屬被告以外之人
    於審判外之書面陳述，且無符合同法第159條之1至之4等前4
    條之情形，但卷附上揭文書，經原審當庭提示，檢察官、被
    告均表示「沒意見」，而不爭執其證據能力，且未經當事人
    及辯護人於本院言詞辯論終結前聲明異議；本院審酌上開證
    據均非公務員違法取得之證據，復經於審判期日就上開證據
    進行調查、辯論，是該等證物，依刑事訴訟法第159條之5第
    2項規定，亦得作為證據。
二、訊據被告丙○○固坦承於上開時間申請補發如附表二所示土
    地之所有權狀，但在原審辯稱：其長期旅居美國，且與告訴
    人即胞兄乙○○交惡，其他兄弟姊妹亦無聯繫，根本不知道
    遺產分割後續處理情形，返國後因數度收到土地相關稅費及
    信函，經稅捐機關建議前往地政事務所查詢，發現登記名下
    土地之所有權狀並未由地政機關保管，而承辦人員當時並未
    告知權狀已被領走，僅表示權狀如遺失而遭不法人士利用，
    後果不堪設想，並建議其申請補發，才會依規定申辦，絕非
    蓄意使公務員登載不實云云。在本院辯稱：切結書上有很多
    文字都是地政事務所人員寫好的，我只有簽名而已，可以核
    對筆跡；乙○○是故意用這個陷阱害我，他並沒有權力扣留
    我的權狀；他都沒有跟我聯絡，戊○○他們也是受他控制，
    也不敢跟我說這些；地政事務所的切結書上遍尋不著那個選
    項不是我勾選的，我只是去地政事務所說我那邊沒有權狀，
    我沒有說我遍尋不著，地政人員說他們那邊也沒有權狀，怕
    被他人冒用的話，最好是重新申請等語。經查：
  (一)有關被告自70年間起長期旅居美國，其父賴連景、母賴月裡
    先後於84年7月15日、90年7月20日死亡，先以公同共有方式
    辦理繼承登記，經被告於90年10月18日在美國簽署授權書，
    授權其妹婿戊○○就如附表一所示之遺產，全權行使遺產稅
    申報、繼承（含遺產分割協議）及一切相關事宜，其後由戊○○代理，經全體繼承人於91年4月28日簽具遺產分割協議
    書，並完成分割登記，被告部分並經核發如附表二所示之所
    有權狀11紙等情，有遺產稅繳清證明書、免稅證明書、授權
    書、遺產分割協議書、土地清冊以及附表二所示所有權狀（
    均影本）在卷可憑。次查，被告於96年11月29日，以附表二
    所示所有權狀於96年10月30日「遍尋不著」滅失為由，填具
    土地登記申請書、切結書，向臺北市士林地政事務所申辦補
    發權狀，使承辦之公務員，將上開事項登載於職務上所掌之
    書狀滅失公告之公文書上，並依法公告30日（96年11月30日
    至同年12月31日），公告期滿登記完竣而補發所有權狀之事
    實，業經被告供承在卷，並有臺北市士林地政事務所96年11
    月29日北市士地一字第09631965300號函、第00000000000號
    公告暨滅失書狀清冊、97年9月3日北市士第三字第09731319
    300號函檢附之土地登記申請書、登記清冊、切結書、土地
    登記謄本暨異動索引附卷可稽（見偵字第15103號卷25至27
    頁、他字第2778號卷第73之1至78頁、第35至60頁），此部
    分事實，自堪認定。
  (二)被告雖以上情置辯，並陳稱：其長期旅居美國，雖曾簽署授
    權書辦理遺產分割，但不清楚分割情形，更不知權狀由胞兄
    乙○○保管中，才會申請補發云云。然查：
    1.被告前於偵查中提出之刑事答辯狀陳稱：... 答辯人從未
      委託告訴人領取或保管所有權狀，雙方亦因多年糾紛訴訟
      早已不相往來，告訴人竟不法扣留所有權狀從未告知答辯
      人，答辯人一直誤以為所有權狀在地政機關保管中，況上
      開繼承為畸零地或價值不高之土地，故答辯人一直不以為
      意」等語（第15103號偵查卷第3、4頁參照）；顯見被告
      於申請補發權狀前，已知遺產完成分割登記並核發相關權
      狀，否則當無自稱「一直誤以為所有權狀在地政機關保管
      中」等語之可言。
    2.被告丙○○前曾於90年10月18日立具授權書，授權其妹婿
      戊○○就如附表一所示之遺產，全權行使遺產稅申報、繼
      承（含遺產分割協議）及一切相關事宜（見偵字第15103
      號卷第6頁）。復據證人即受託人戊○○在原審具結證稱
      ：（審判長：問提示97年度偵字第15103號第6-7頁授權書
      ，有無見過？）有見過，被告確實授權我；... （問：你
      擔任被告的受任人，分割完屬於被告的權狀在何處？）應
      該在大哥乙○○身上；... （問：被告有無以任何方式詢
      問你們相關進度以及結果？）沒有；（問：乙○○有無要
      你們夫妻轉告被告來拿回權狀？）那時候有；（問：那時
      候是指何時？是91年初剛辦好的時候嗎？）不是最近，應
      該是幾年前的事情，但我們沒有聯絡被告的方式；... （
      檢察官問：被告是否知道你們家的電話？）之前委託辦理
      分割繼承，我們有給被告電話，我們的電話到現沒有改過
      云云（見原審卷第36頁至第37頁）。被告在庭復陳明「證
      人所言實在」等語（見原審卷第38頁）。
    3.被告既曾於90年10月18日立具授權書，授權其妹婿戊○○
      就如附表一所示之遺產，全權行使遺產稅申報、繼承（含
      遺產分割協議）及一切相關事宜，其又知悉證人戊○○之
      家中電話。稽諸一般事理，被告茍若不知該遺產繼承之辦
      理結果及因該繼承領得所有權狀之去向，則其以電話詢問
      受託人戊○○即可輕易查知；被告連最基本程度之「向受
      託人戊○○查詢」亦未曾為之，豈可謂為「遍尋不著」？
      乃其明知並未向戊○○查問，尚無「遍尋不著」之情事，
      如附表二所示之所有權狀11紙亦未滅失，竟於96年11月29
      日，以如附表二所示所有權狀遍尋不著已滅失為由，向臺
      北市士林地政事務所填具切結書，記載上開土地所有權狀
      於96年10月30日「遍尋不著」而滅失之不實事項，據以補
      發所有權狀；則其有使承辦之公務員於形式審查後，將此
      不實事項登載於職務上所掌之書狀滅失公告之公文書上之
      故意，自係灼然可見。被告此部分所辯，不足採信。
  (三)被告雖又辯稱：係地政人員建議以遍尋不著申辦補發云云。
    然查：
    1.土地登記規則155條第1項規定：申請土地所有權狀或他項
      權利證明書補給時，應由登記名義人敘明其滅失之原因，
      檢具切結書或其他有關證明文件，經登記機關公告三十日
      ，並通知登記名義人，公告期滿無人提出異議後，公告補
      給之。合先敘明。
    2.證人即本件登記案承辦人甲○○於本院審理中到庭具結證
      稱：我負責的部分是審查他是否為當事人、產權是否為他
      名下所有等部分；... 受理部分是收件櫃台受理，移到我
      手上是做審查；... 當事人提出申請書及相關的證明文件
      ，來我們收件櫃台提出資料，然後我們根據資料作審查；
      若檢附之資料符合相關規定我們就會作公告並同時通知登
      記名義人，若公告期滿沒有人提出異議，就會發給土地等
      權狀；... （辯護人問：你是否知道本案切結書書寫的過
      程？）我收到切結書的時候，切結書已經書寫好了，我們
      只是做審查；（問：該份切結書你是否知道哪部分是被告
      所書寫，哪部分不是被告所書寫？）我看到資料的時候，
      整份資料都已經書寫完畢等語（見本院98年8月18日審判
      筆錄）。
    3.況且，於切結書上簽名，即在擔保所切結內容之事項屬實
      ，此為周知之事實。被告既已在本案切結書上簽名，即須
      擔保所切結之內容屬實，核與該文書內之文字是否全係被
      告書寫無關。是被告所辯：係地政人員建議以遍尋不著申
      辦補發乙節，亦屬臨訟卸責之詞，委無足採。
  (四)證人丁○○雖在原審證稱：其並未通知被告有關遺產分割登
    記完竣，權狀在乙○○手上這件事云云。然查，被告已在記
    載上開土地所有權狀於96年10月30日「遍尋不著」而滅失之
    事項之切結書上簽名，據以補發所有權狀；即應依切結書之
    文義擔保其所載內容屬實。而被告前曾於90年10月18日立具
    授權書，授權其妹婿戊○○就如附表一所示之遺產，全權行
    使遺產稅申報、繼承（含遺產分割協議）及一切相關事宜，
    其又知悉證人戊○○之家中電話；稽諸一般事理，被告茍若
    不知該遺產繼承之辦理結果及因該繼承領得所有權狀之去向
    ，則其以電話詢問受託人戊○○即可輕易查知；被告連最基
    本程度之「向受託人戊○○查詢」亦未曾為之，豈可謂為「
    遍尋不著」？乃其明知並未向戊○○查問，尚無「遍尋不著
    」之情事，如附表二所示之所有權狀11紙亦未滅失，竟於96
    年11月29日，以如附表二所示所有權狀遍尋不著已滅失為由
    ，向臺北市士林地政事務所填具切結書，記載上開土地所有
    權狀於96年10月30日「遍尋不著」而滅失之不實事項，據以
    補發所有權狀；則其有使承辦之公務員於形式審查後，將此
    不實事項登載於職務上所掌之書狀滅失公告之公文書上之故
    意，有如前述。上揭認定，尚無從以證人在原審證稱「其並
    未通知被告有關遺產分割登記完竣，權狀在乙○○手上這件
    事」等語，即得任意推翻。故證人丁○○、戊○○證稱：其
    等事後並未通知被告有關權狀須向乙○○領回乙節，應屬避
    重就輕之詞，尚難執以為被告有利之認定。
  (五)按刑法第214條所謂使公務員登載不實事項於公文書罪，須
    一經他人之聲明或申報，公務員即有登載之義務，並依其所
    為之聲明或申報予以登載，而屬不實之事項者，始足構成，
    若其所為聲明或申報，公務員尚須為實質之審查，以判斷其
    真實與否，始得為一定之記載者，即非本罪所稱之使公務員
    登載不實，最高法院73年度臺上字第1710號固著有判例。然
    上揭判例意旨所稱之「實質審查」，必須公務員就關於所登
    載之事項，有其價值判斷之空間，始能以公務員對於人民申
    請或聲明事項有實質審查義務，作為解免本罪成立之理由；
    若人民聲明或申報事項係表彰一單純客觀之事實，自無以執
    上開理由抗辯無罪之理，如此方不致違反刑法上行為支配與
    自己責任之立法原則，否則不啻宣示、甚至鼓勵人民得以不
    實事項向公務員申請或聲明，此絕非刑罰預防損害發生之立
    法本旨。經查，本案被告明知並未向受託人戊○○查問，尚
    無「遍尋不著」之情事，如附表二所示之所有權狀11紙亦未
    滅失，竟以遍尋不著滅失為由向該管地政事務所申辦補發，
    因該管承辦公務員就此並無價值判斷之空間，僅能依憑形式
    資料辦理，而將此不實事項登載在職務上所掌公文書即96年
    11月29日之權狀滅失公告上，依上開說明，核與刑法第214
    之構成要件該當無疑（最高法院87年度臺上字第4081號判決
    意旨參照）。
  (六)選任辯護人雖聲請傳喚本案收件之地政人員廖怡潔，以證明
    當時被告辦理的情形；另聲請傳喚代書，以證明乙○○無權
    代被告保管權狀云云。然查：
    1.於切結書上簽名，即在擔保所切結內容之事項屬實，此為
      周知之事實；被告既已在本案切結書上簽名，即須擔保所
      切結之內容屬實，核與該文書內之文字是否全係被告書寫
      無關；本院因認選任辯護人聲請傳喚本案收件之地政人員
      廖怡潔，以證明當時被告辦理情形乙節；核無必要。
    2.乙○○是否有權代被告保管權狀，核與被告所涉犯罪事實
      之是否成立之認定無關；本院因認選任辯護人聲請傳喚代
      書，以證明乙○○無權代被告保管權狀乙節；亦核無必要
      。
  (七)本案事證已臻明確，被告其餘所辯，核與被告所涉犯罪是否
    成立之認定無關，爰不一一予以指駁。
  (八)綜上所述，被告所辯點係臨訟卸責之詞，委無足採。本案事
    證明確，被告犯行已堪認定，應依法論科。
三、論罪法條：
  (一)被告明知權狀並未滅失，竟以遍尋不著為由申請補發，使承
    辦公務員於形式審查後，將此不實事項登載在所掌公文書上
    ，已影響地政機關管理權狀補發之正確性，核其所為，係犯
    刑法第214條之使公務員登載不實罪。
  (二)被告前雖曾因偽造文書案件，經判處並減為有期徒刑1月又
    15日確定，於90年8月28 日易科罰金執行完畢，有卷附臺灣
    高等法院被告前案紀錄表在卷可稽，惟本案犯罪時間係96年
    11月29日，核非前案徒刑執行完畢5年內所犯，而無論以累
    犯之餘地，附此敘明。
四、原審認被告罪證明確，予以論罪科刑，固非無見。惟查，本
    件尚查無相關之證據足認告發人乙○○有因被告所犯刑法第
    214條之使公務員登載不實罪，而直接受有損害；原判決認
    「足以生損害於乙○○」，自有未當。被告之上訴意旨仍執
    陳詞否認犯罪，雖為無理由；然原判決既有上開可議之處，
    自應由本院將原判決撤銷改判。爰審酌被告犯罪之手段，以
    權狀滅失為由申辦補發，惡性尚非重大，惟犯罪後仍飾詞卸
    責之態度等一切情狀，量處如主文所示之刑，並諭知易科罰
    金之折算標準。
據上論斷，應依刑事訴訟法第369條第1項前段、第364條、第299
條第1項前段，刑法第214條、第41條第1項前段，刑法施行法第1
條之1，判決如主文。
本案經檢察官李良忠到庭執行職務。
中    華    民    國    98    年    9     月    8     日
                  刑事第三庭    審判長法  官 陳博志
                                      法  官 蔡聰明
                                      法  官 許文章
以上正本證明與原本無異。
不得上訴。
                                      書記官 陳嘉文
中    華    民    國    98    年    9     月    9     日
附錄：本案論罪科刑法條全文
中華民國刑法第214條
明知為不實之事項，而使公務員登載於職務上所掌之公文書，足
以生損害於公眾或他人者，處3 年以下有期徒刑、拘役或5 百元
以下罰金。
附表二：
┌──┬───────────────┬──────────┐
│編號│        地      號            │      權狀字號      │
├──┼───────────────┼──────────┤
│ 1  │臺北市○○區○○路2小段269號  │091北士字第014708號 │
├──┼───────────────┼──────────┤
│ 2  │臺北市○○區○○路2小段270號  │091北士字第014715號 │
├──┼───────────────┼──────────┤
│ 3  │臺北市○○區○○路2小段311號  │091北士字第014722號 │
├──┼───────────────┼──────────┤
│ 4  │臺北市○○區○○路2小段341號  │091北士字第014729號 │
├──┼───────────────┼──────────┤
│ 5  │臺北市○○區○○路2小段342號  │091北士字第014736號 │
├──┼───────────────┼──────────┤
│ 6  │臺北市○○區○○路2小段575號  │091北士字第014743號 │
├──┼───────────────┼──────────┤
│ 7  │臺北市○○區○○路2小段575-2號│091北士字第014750號 │
├──┼───────────────┼──────────┤
│ 8  │臺北市○○區○○路2小段575-3號│091北士字第014757號 │
├──┼───────────────┼──────────┤
│ 9  │臺北市○○區○○路2小段575-4號│091北士字第014764號 │
├──┼───────────────┼──────────┤
│ 10 │臺北市○○區○○路2小段603號  │091北士字第014700號 │
├──┼───────────────┼──────────┤
│ 11 │臺北市○○區○○路2小段107號  │091北士字第014704號 │
└──┴───────────────┴──────────┘


司法院資訊處製作；財團法人民間司法改革基金會備份。
